【裁判字號】    98,上更(二),9
【裁判日期】    980902
【裁判案由】    給付補償費
【裁判全文】
臺灣高等法院高雄分院民事判決         98年度上更(二)字第9號
上  訴  人  甲○○
訴訟代理人  李淑欣律師
被 上 訴人  乙○○
訴訟代理人  楊昌禧律師
            梁育誠律師
上列當事人間給付補償費事件，上訴人對於中華民國95年6 月15
日臺灣高雄地方法院94年度訴字第17號第一審判決提起上訴，本
院判決後，經最高法院第二次發回更審，本院於98年8 月19日言
詞辯論終結，判決如下：
    主  文
上訴駁回。
第二審及發回前第三審訴訟費用由上訴人負擔。
    事 實 及 理 由
一、被上訴人起訴主張：坐落高雄縣鳥松鄉○○段379 地號、面
    積539.81平方公尺土地及同段380 地號、面積553.88平方公
    尺土地係兩造共同出資購買而登記在上訴人名下，嗣被上訴
    人對上訴人提起土地所有權移轉登記訴訟即原法院83年度重
    訴字第194 號，兩造於83年7 月21日在該案達成訴訟上和解
    ，上訴人同意將上開土地所有權應有部分二分之一移轉登記
    予被上訴人。詎於上訴人將上開土地所有權應有部分二分之
    一移轉登記予被上訴人前，上開土地已於87年9 月24日遭高
    雄縣鳥松鄉公所辦理部分徵收，計徵收379 地號土地31.98
    平方公尺，徵收380 地號土地127.13平方公尺，補償費總計
    新台幣（下同）311 萬8,556 元，均由上訴人領取。嗣被上
    訴人發現上情，乃於93年12月21日委由律師發函催告上訴人
    於函到後7 日內給付上開土地補償費之半數即155 萬9,278
    元予被上訴人，然遭上訴人以被上訴人尚未給付向其購買坐
    落高雄市○○區○○段734 及735 地號，應有部分均為三分
    之一之土地（下稱系爭土地）之買賣價金為由，而拒絕給付
    。惟坐落高雄市○○區○○段734 、735 、707 、1329、13
    29之1 地號土地及坐落1329之1 地號土地上門牌號碼高雄市
    ○○○路184 號之木造平房均屬兩造之父孫建之遺產，由兩
    造及訴外人丁○○三兄弟共有，應有部分均為三分之一，兩
    造及丁○○曾於72年間達成協議，由被上訴人取得坐落高雄
    市○○區○○段734 及735 地號之土地；其餘土地及房屋則
    由上訴人與丁○○共有。上訴人乃依此互易協議，於80年8
    月5 日將系爭土地移轉登記予訴外人即被上訴人之女孫淑慧
    。被上訴人並無給付買賣價金予上訴人之義務。況且縱令兩
    造就系爭土地曾談及買賣，兩造就買賣價金之意思表示並未
    合致，買賣契約亦不成立。是以上訴人為抵銷之抗辯並無理
    由。爰依兩造訴訟上之和解及替代給付之法律關係，提起本
    件訴訟。聲明求為判決：(一)上訴人應給付被上訴人155 萬9,
    278 元及自93年12月30日起至清償日止，按年息百分之五計
    算之利息（被上訴人請求利息超過上開部分，已據其於本院
    前前審減縮如上）。(二)訴訟費用由上訴人負擔。(三)願供擔保
    請求宣告假執行。
二、上訴人則以：兩造確曾於83年7 月21日成立訴訟上之和解，
    上訴人同意將高雄縣鳥松鄉○○段379 、380 地號土地所有
    權應有部分二分之一移轉登記予被上訴人，其後，因上開土
    地遭部分徵收，上訴人因而領得土地補償費311 萬8,556 元
    ，而應給付被上訴人半數即155 萬9,278 元，惟因上開734
    及735 地號土地為兩造及丁○○三兄弟共有，應有部分各三
    分之一，被上訴人前曾表示如在該土地上建築房屋，會比較
    好賣，待房屋出售後，土地價金再由三兄弟均分，而請求上
    訴人及丁○○出具使用土地同意書，供被上訴人申請建築執
    照興建房屋。惟房屋興建完成後，被上訴人於80年5 、6 月
    間至上訴人處表示不願將房屋出售，而請求上訴人將系爭土
    地移轉登記予被上訴人，土地價錢日後照移轉當時市價計算
    再付。上訴人乃依被上訴人之指定於80年8月5日將系爭土地
    移轉登記予被上訴人之女孫淑慧。詎被上訴人迄今仍未給付
    系爭土地之買賣價金，而上訴人所出售予被上訴人之系爭土
    地於80年間之市價為255 萬5,889 元，扣除應付之增值稅75
    萬0,892 元，上訴人尚得請求180 萬4,997 元（0000000-00
    0000=0000000），上訴人自得以之抵銷本件被上訴人請求之
    土地補償費155 萬9278元，抵銷後，被上訴人已無餘額可資
    請求。縱認兩造就系爭土地之買賣不成立，被上訴人自應將
    系爭土地返還予上訴人，惟系爭土地已登記予孫淑慧，為屬
    可歸責於被上訴人之事由致給付不能，上訴人自得基於不當
    得利或給付不能損害賠償之法律關係，請求被上訴人返還上
    開相當於系爭土地價金之不當得利或損害賠償，而同為如上
    抵銷之主張等語，資為抗辯。
三、上訴人並反訴主張，以上開上訴人可得請求被上訴人給付之
    金額180 萬4,997 元，加計自82年7 月25日起至87年7 月23
    日止適於抵銷前之法定遲延利息，合計為225 萬5,999 元，
    經與被上訴人可請求之補償費155 萬9,278 元抵銷後，尚餘
    69 萬6,721元（0000000-0000000=696721），上訴人自得基
    於上開買賣，不當得利及給付不能損害賠償之法律關係，反
    訴請求：(一)被上訴人應給付上訴人69萬6,721 元，及自90年
    5 月5 日起，至清償日止，按年息百分之五計算之利息。(二)
    反訴訴訟費用由被上訴人負擔。（上訴人反訴請求逾上開部
    分，經原審法院判決駁回，上訴人上訴後，於本院前審減縮
    之）。
四、被上訴人則以前述主張上訴人之反訴為無理由，資為抗辯。
五、本件原審為上訴人敗訴判決，上訴人不服聲明上訴，上訴聲
    明：(一)原判決關於上訴人敗訴部分，廢棄。(二)上廢棄部分，
    被上訴人在第一審之訴及假執行之聲請，駁回。(三)被上訴人
    應給付上訴人69萬6,721 元，及自90年5 月5 日起，至清償
    日止，按年息百分之五計算之利息。(三)訴訟費用由被上訴人
    負擔。(四)如受不利判決，願供擔保，請准宣告免假執行。被
    上訴人答辯聲明：(一)上訴駁回。(二)訴訟費用由上訴人負擔。
六、被上訴人主張：坐落高雄縣鳥松鄉○○段379 地號、面積53
    9.81平方公尺土地及同段380 地號、面積553.88平方公尺土
    地係兩造共同出資購買而登記在上訴人名下，嗣被上訴人對
    上訴人提起土地所有權移轉登記訴訟即原法院83年度重訴字
    第194 號，兩造於83年7 月21日在該案達成訴訟上和解，上
    訴人同意將上開土地所有權應有部分二分之一移轉登記予被
    上訴人。詎於上訴人將上開土地所有權應有部分二分之一移
    轉登記予被上訴人前，上開土地已於87年9 月24日遭高雄縣
    鳥松鄉公所辦理部分徵收，計徵收379 地號土地31.98 平方
    公尺，徵收380 地號土地127.13平方公尺，補償費總計311
    萬8,556 元，均由上訴人領取。嗣被上訴人發現上情，乃於
    93年12月21日委由律師發函催告上訴人於函到後7 日內給付
    上開土地補償費之半數即155 萬9,278 元予被上訴人，該函
    已於93年12月22日送達上訴人，上訴人迄未給付等事實，業
    據提出原法院83年重訴字第194 號和解筆錄、土地登記謄本
    、楊昌禧律師事務所93年12月21日昌甲字第45號催告函及其
    回執在卷（原審卷5-9 頁）為證，並有高雄縣鳥松鄉94年1
    月13日鳥鄉建字第0940000477號函在卷（原審卷13-19 頁）
    為憑，且為上訴人所不爭執，自可信為真實。是被上訴人依
    和解及替代給付之法律關係，請求上訴人給付155 萬9,278
    元及自催告期限翌日（即93年12月30日）起，至清償日止，
    按年息百分之五計算之法定遲延利息，為有理由，應予准許
    。惟上訴人另以前詞抗辯，並提起反訴，是本件爭點為：
    (一)兩造就系爭土地有無買賣關係存在。(二)如有，買賣價金為
      何，上訴人以之抵銷被上訴人本件之請求後，是否尚有餘
      額，而反訴請求，是否有理。(三)如無，上訴人基於給付不
      能損害賠償及不當得利之法律關係，請求被上訴人給付相
      當於系爭土地之價金，並主張如上開(二)之抵銷及反訴，是
      否有理。
七、兩造就系爭土地有無買賣關係存在。
  (一)按，民事訴訟如係由原告主張權利者，應先由原告負舉證之
    責，若原告先不能舉證，以證實自己主張之事實為真實，則
    被告就其抗辯事實即令不能舉證，或其所舉證證據尚有疵累
    ，亦應駁回原告之請求，最高法院17年台上字第917 號著有
    判例。經查，本件被上訴人係抗辯上開系爭土地經上訴人移
    轉登記予被上訴人之女孫淑慧，係因苓洲段734 、735 、70
    7 、1329、1329-1地號及坐落1329地號上之建物即門牌號高
    雄市○○○路184 號木造平房一棟，係兩造及訴外人丁○○
    先父孫建之遺產，兩造及訴外人丁○○應有部分各為三分之
    一，於72年間三兄弟達成協議，上開土地5 筆及房屋1 棟，
    由被上訴人取得734 、735 號土地（即系爭土地全部），其
    餘土地及房屋由上訴人與丁○○二人共有，上訴人係基此互
    易協議，於80年8 月5 日將系爭土地辦理移轉登記予被上訴
    人指定之女孫淑慧。且上訴人與丁○○已將1329、1329-1號
    土地及地上建物即高雄市○○○路184 號房屋出售予鄭清益
    ，所得價金並未分配予被上訴人，足證確有互易情事云云。
    惟查，被上訴人於80年8 月20日致丁○○之存證信函，略載
    稱：丁○○未經被上訴人同意，於74年間將上開1329、1329
    -1地號土地擅自盜賣，價款私吞入己，66年間，監守自盜，
    將上開707 地號土地擅自辦理繼承登記為單獨所有，乃以存
    證信函請求，就盜賣共有土地部分，以80年7 月1 日後公告
    之地價賠償，擅自辦理單獨所有土地部分，移轉其中三分之
    一為上訴人名義，俾免訟爭而保和協云云，有該存證信函附
    本件被上訴人訴請丁○○移轉上開734 及735 地號土地所有
    權事件即原法院80年訴字第1600號卷內可稽。另上開系爭73
    4 、735 地號土地面積共82平方公尺，上開707 面積為61平
    方公尺，1329、1329 -1 地號土地面積共66平方公尺，兩者
    面積不等，72年間公告現值每平方公尺，系爭734 、735 地
    號土地為5 萬1,750 元，707 地號土地為1 萬3,500 元，13
    29地號土地為3 萬7,466 元（1329-1地號於79年間始由1329
    地號逕分割出），價值差距懸殊，縱1329-1地號土地上有木
    造平房一棟，價值仍顯不相當，業據本院調取該卷宗查核屬
    實。衡情丁○○及本件上訴人應不可能同意以互易方式，由
    被上訴人取得系爭734 、735 地號土地，上開所有權移轉登
    記事件確定判決亦認定被上訴人上開主張三兄弟就系爭734
    、735 地號土地與其餘土地、房屋互易為不可採，被上訴人
    據以訴請丁○○應將系爭734 、735 地號土地應有部分移轉
    登記之訴，為無理由，而為被上訴人敗訴確定在案，有最高
    法院84年台上字第1084號民事判決在卷（原審卷47頁）為憑
    。被上訴人在本案訴訟程序為與上開確定判決認定事實與法
    律判斷不同之主張，所稱系爭734 、735 地號土地及其餘70
    7 、1329、1329-1地號土地及1329-1地號土地上門牌成功一
    路184 號木造房屋等不動產，經被上訴人與上訴人及訴外人
    丁○○互易，上訴人於80年8 月5 日將系爭土地應有部分移
    轉登記予被上訴人指定之女孫淑慧係基於互易，固非可採。
    惟揆諸上開判例意旨，上訴人仍應就系爭土地移轉登記予被
    上訴人指定之被上訴人之女孫淑慧係基於買賣之事實，應負
    舉證責任。
  (二)按，當事人締結不動產買賣之債權契約，固非要式行為，惟
    對於買賣契約必要之點，即價金與標的物之意思表示必須一
    致，否則其契約即難謂已成立，最高法院69年台上字第1710
    號判例可資參照。經查，系爭土地係80年6月7日提出土地贈
    與所有權移轉契約書，申請以買賣為原因，於80年8月5日辦
    妥由上訴人移轉登記予被上訴人當時未成年之女孫淑慧，有
    土地登記謄本、高雄市政府地政處新興地政事務所94年12月
    26日高市地新三字第0940010415號函附買賣移轉登記之有關
    文件在卷（原審卷38、39頁、108-126頁）可稽。上訴人在
    本件原審即陳稱：80年間被上訴人前來要求上訴人將系爭土
    地移轉登記予被上訴人之女孫淑慧時，對上訴人表示要以市
    價計價一節，係以嗣後再算回應，並未提及市價如何計算與
    其計算之基礎為何等語（原審卷43、199 頁），由是觀之，
    攸關系爭土地買賣成立與否之價金，意思表示顯難認已屬一
    致。況查上訴人在上開本件被上訴人訴請丁○○移轉所有權
    事件即原法院80年訴字第1600號案件中，經該案兩造聲請多
    次到庭供證，於81年2 月17日到庭證稱：「（你父親去世時
    留下何財產，情形如何？）當初口頭同意原告（指乙○○）
    在734 、735 二筆土地上蓋房子，但並沒有要將二筆土地給
    他，他同意將1329交給我與丁○○處理，現1329賣款由我與
    丁○○保管乙○○的三分之一，我已先將734 、735 的三分
    之一持分登記給孫淑慧，但乙○○卻未將我該有的三分之一
    款給我，也未核算與1329之差額」等語。於81年5 月7 日到
    庭證稱：「（何以將系爭土地登記給原告（指乙○○）之女
    ？）72年間三兄弟以口頭約定土地買賣分成三份，三人約定
    在734 、735 蓋房子賣後再三人平分，1329也賣後三人平分
    ，734 、735 我將持分三分之一登記給孫淑慧，1329於74年
    間也出賣了，現原告房子未賣出，自應將差額補給我。……
    我們三兄弟72年間口頭約定，我將持分三分之一登記給原告
    ，原告再以時價補償。」、「72年三人約定先由原告在734
    、735 蓋房子，待房子賣出後之價錢再三人平分之，現原告
    不將房子賣出，應補足時價給我。79年我將自己持分三分之
    一登記給孫淑慧，是要原告補差額給我。」等語。於81年6
    月4 日到庭證稱：「（當初對土地約定情形如何？）有約定
    734 、735 、1329三筆土地賣掉三人平分，當初同意乙○○
    蓋房子，將房子賣掉平分，他未賣，理當補價額給我們，80
    年登記給孫淑慧，是原告打電話告訴我增值稅要變更，要我
    先將持分登記給原告，他要補差額給我。」等語。於82年6
    月8 日到庭證稱「（為何移轉系爭土地給孫淑慧？）80年間
    乙○○到我家來找我，叫我登記給他，以後大家再來算。」
    等語，業據本院調取上開事件卷宗查核屬實，斯時兩造尚未
    交惡，上訴人在該事件所為之上開證言，自屬可信。又兩造
    與丁○○等734 、735 地號土地所有人係於73年5 月28日出
    具土地同意書，以訴外人施教平名義聲請在該土地上建造門
    牌高雄市○○○路122 號房屋，並於73年11月27日建妥，嗣
    變更為被上訴人之子孫斌盛名義，於76年4 月14日辦妥第一
    次保存登記，現仍屬孫斌盛所有，有土地使用權同意書、使
    用執照（本院上字卷130 、131 頁）、建物登記謄本（本審
    卷142 頁）在卷可稽，而丁○○在上開其與本件被上訴人所
    有權移轉登記事件中及本件審理中，先後均陳、證述：乙○
    ○表示在734 、735 地號土地建屋後出售，可以賣得好價錢
    ，伊與甲○○乃出具土地使用同意書，供乙○○建屋，言明
    出售後，再平分土地價金等語，業據本院調取上開本件卷宗
    查核屬實，並有本院前前審於96年5 月23日準備程序筆錄可
    按。並參之上訴人於本件主張被上訴人表示如在734 、735
    地號土地上建築房屋，會比較好賣，待房屋出售後，土地價
    金再由三兄弟均分，而請求上訴人與丁○○出具土地使用同
    意書，供被上訴人申請建築執照興建房屋等情（原審卷45、
    144 、166 頁），佐以上開上訴人在另案之證言可知，兩造
    與丁○○三兄弟因被上訴人表示在系爭734 、735 地號土地
    上建屋再出售，可賣得較高價錢，而於73年間出具土地使用
    同意書，並約定先由被上訴人在系爭734 、735 地號土地上
    蓋屋後出售房地，三人再平分土地售價，上訴人係依此約定
    將系爭土地移轉登記予被上訴人指定之女孫淑慧，嗣被上訴
    人不願出售房地，上訴人認被上訴人理應按市價計算系爭土
    地之價額補償之至明。兩造間就系爭土地自難認已成立買賣
    契約。
  (三)上訴人雖又以其妻丙○○於95年10月18日在本院到庭證稱：
    「80年6 月3 日晚上，乙○○來我家要求我先生將他的持分
    登記給他，他要給他女兒蓋房子，我先生說要以市價算給我
    們，他說先登記完後，改天再拿錢過來，要我先生先蓋章」
    等語，且提出所書寫載有：「80年6 月3 日苓雅二路畸零地
    鄭慶松隔壁三兄弟共有改為進山剩三坪不足，登記給孫淑慧
    」等語之字條1 張為證（見本院上字卷44、46頁）。而主張
    兩造就系爭土地確有以市價計算買賣價金之合意，買賣契約
    業已成立云云。姑不論丙○○為上訴人之妻，所為證言難免
    偏頗，而難以遽信，且系爭土地上之房屋係於73年11月27日
    即建造完畢，已如前述，丙○○竟謂80年6 月3 日被上訴人
    前來要求上訴人將系爭土地移轉登記供其女兒建屋，與事實
    迥不相符，所為證言自不足取，況丙○○於上開被上訴人訴
    請丁○○移轉所有權登記事件中到庭亦僅證稱：「（72年間
    兩造有無協議？80年5 月12日三兄弟有無協議？）不知道，
    80年5 月12日傅以智說734 、735 畸零地登記給乙○○，但
    丁○○不同意，協調時我始終在場」等語，業據本院調取該
    卷宗查核屬實，與上開證言有別，足見事後於本院所為之上
    開證言，顯為迴護上訴人之詞，不足採信。又上開字條所載
    內容無關兩造系爭土地之買賣，亦不足為兩造間就系爭土地
    有買賣之證明，從而上訴人主張依丙○○在本件之上開證言
    及所提字條，足以確認兩造就系爭土地有以市價計算買賣價
    金之合意，而成立買賣契約云云，並無可取。
八、基上，並無證據足資證明兩造就系爭土地有成立買賣關係，
    從而上訴人主張兩造就系爭土地於80年5、6月間成立買賣契
    約，並約定應依市價標準計算買賣價金，而當時之市價經鑑
    定結果為255 萬5,889 元，於扣除應付之增值稅75萬0,892
    元後，被上訴人應給付上訴人系爭土地之買賣價金為180 萬
    4,997 元，於加計自82年7 月25日起至87年7 月23日止適於
    抵銷前之法定遲延利息，合計為225 萬5,999 元，以之抵銷
    本件被上訴人之請求後，被上訴人已無餘額可資請求，反而
    上訴人尚有69萬6,721 元可得向被上訴人反訴請求給付云云
    ，自無可取。
九、上訴人基於給付不能損害賠償及不當得利之法律關係，請求
    被上訴人給付相當於系爭土地之價金，並以之抵銷被上訴人
    本件之請求後，是否尚有餘額，而反訴請求，是否有理。
    經查，兩造就系爭土地並未成立買賣關係，而係兩造與丁○
    ○三兄弟因被上訴人表示在系爭734、735地號土地上建屋再
    出售，可賣得較高價錢，而於73年間出具土地使用同意書，
    並約定由被上訴人在系爭734 、735 地號土地上蓋屋後出售
    房地，三人再平分土地售價，上訴人係依此約定將系爭土地
    移轉登記予被上訴人指定之女孫淑慧等事實，已如前述，則
    系爭土地之所有權移轉登記，並非無法律上原因，亦非屬有
    無效之原因而應負返還之責之情形。上訴人自應依此約定催
    告被上訴人按約履行，未果再循法律途徑解決，方屬正辦。
    從而上訴人主張如認兩造就系爭土地買賣關係未成立，則其
    於80年8 月5 日將系爭土地所有權移轉登記予被上訴人指定
    之女孫淑慧，即屬被上訴人無法律上原因而受有利益，依不
    當得利之法律關係，被上訴人應返還相當於系爭土地價值之
    不當得利，或屬有無效原因而應負返還之責，因系爭土地登
    記名義人為孫淑慧，致使被上訴人返還不能，而依給付不能
    損害賠償之法律關係，被上訴人應賠償相當於系爭土地價值
    之損害云云，俱無可取。是以上訴人據此主張其得請求被上
    訴人返還或賠償相當於系爭土地價值之不當得利或損害，並
    以之抵銷被上訴人本件之請求後，被上訴人已無餘額可資請
    求，反而上訴人尚有69萬6,721 元可得向被上訴人反訴請求
    給付云云，亦無可採。
十、基上，被上訴人請求上訴人給付155萬9,278元，及自93年12
    月30日起，至清償日止，按年息百分之五計算之利息，為有
    理由，應予准許，上訴人反訴請求為無理由，應予駁回，原
    審法院為被上訴人勝訴判決，並無不合，上訴人上訴指摘原
    判決不當，求予廢棄改判，為無理由，應予駁回。
、本件事證明確，兩造其餘攻擊防禦方法，與本件判斷結果不
    生影響，自不遂一論述，併此明。
據上論結，本件上訴為無理由，依民事訴訟法第449條第1項、第
78條，判決如主文。
中    華    民    國    98    年    9     月    2     日
                              民事第五庭
                                  審判長法官 蔡明宛
                                  法      官 曾錦昌
                                  法      官 魏式璧
以上正本證明與原本無異。
如對本判決上訴，須於判決送達後20日內向本院提出上訴狀，其
未表明上訴理由者，應於上訴後20日內向本院提出上訴理由書（
均須按他造當事人之人數附繕本）。上訴時應提出委任律師或具
有律師資格之人之委任狀，並依附註條文規定辦理。
中    華    民    國    98    年    9     月    2     日
                                  書  記  官 鄔維玲
附註：
民事訴訟法第466條之1 ：
對於第二審判決上訴，上訴人應委任律師為訴訟代理人，但上訴
人或其法定代理人具有律師資格者，不在此限。
上訴人之配偶、三親等內之血親、二親等內之姻親，或上訴人為
法人、中央或地方機關時，其所屬專任人員具有律師資格並經法
院認為適當者，亦得為第三審訴訟代理人。第1 項但書及第2 項
情形，應於提起上訴或委任時釋明之。


司法院資訊處製作；財團法人民間司法改革基金會備份。
